【裁判字號】    98,重訴,136
【裁判日期】    980814
【裁判案由】    給付買賣價金
【裁判全文】
臺灣桃園地方法院民事判決              98年度重訴字第136號
原      告  珈陞工程有限公司
法定代理人  乙○○
訴訟代理人  張育祺律師
被      告  弘昌營造工程股份有限公司
法定代理人  甲○○
上列當事人間請求給付買賣價金事件，於民國98年7月30日言詞
辯論終結，本院判決如下：
    主  文
被告應於原告依兩造於民國九十七年五月二十六日訂立之買賣契
約內容交付三百九十九點二二公噸之鋼筋予被告之同時，給付原
告新臺幣壹仟壹佰貳拾玖萬肆仟肆佰貳拾柒元。
原告其餘之訴駁回。
訴訟費用由被告負擔十分之七，餘由原告負擔。
本判決第一項於原告以新臺幣佰柒拾陸萬伍仟元為被告供擔保
後，得假執行。
原告其餘假執行之聲請駁回。
   事實及理由
壹、程序方面：
一、本件被告未於最後言詞辯論期日到場，核無民事訴訟法第38
    6 條所列各款情形，爰准原告之聲請，由其一造辯論而為判
    決。
貳、實體方面：
一、原告起訴主張：
(一)被告於民國97年間因國際原物料價格大漲，為避免原物料漲
    幅度過大以致影響其利潤甚至因而虧損，乃決定一次訂購大
    批其營建工程需用之鋼筋，以達避險之目的，遂於97年5 月
    26 日 與原告簽訂鋼筋買賣合約，向原告訂購鋼筋700 公噸
    ，約定每公噸單價新台幣（下同）34,300元，如為定尺料規
    格之鋼筋者，每公噸另需加價400 元，被告並於簽約時開立
    發票日為97年6 月1 日、金額12,605,250元（即買賣總價之
    50 ％） 之支票乙紙作為訂金，於原告每次出貨後向被告請
    款時再扣除當次價金之50％（下稱系爭買賣契約）。不料，
    前揭支票於97年6 月1 日經原告提示後，竟因存款不足而不
    獲兌現，退票後，被告先以現金500 萬元換回支票，之後被
    告再補繳訂金5,721,015 元，惟仍有1,884,235 元之訂金尚
    未補足。原告依約生產被告所訂鋼筋，並已依被告指示陸續
    出貨300.78公噸定尺料規格之鋼筋予被告，總價為10,958,9
    19元（計算式：300.78×（34,300＋400） ×1.05＝10,958
    ,919），被告補繳之訂金總額為10,721,015元，佔合約總金
    額之42.5％，故前揭300.78公噸鋼筋總價應扣除42.5％之訂
    金款即4,657,540 元，餘款6,301,379 元則為被告應給付原
    告之買賣價金尾款；然原告出貨後，被告迄今仍未依約給付
    尾款。
(二)被告指示原告將前揭300.78公噸鋼筋出貨後，即未再指示原
    告就剩餘之399.22公噸鋼筋出貨，經原告多次催詢，被告均
    置之不理。惟原告為準備履約，於簽約後隨即向上游廠商進
    貨，以因應被告隨時而來之出貨通知，被告遽然拒絕履行契
    約，導致原告公司尚有庫存未出貨之鋼筋399.22公噸。為此
    ，原告乃多次發函被告，催請被告指示出貨並給付該399.22
    公噸鋼筋之尾款8,314,433 元（計算式：399.22×34,300×
    1.05- （10,721,015－4,657,540） ＝8,314,433） ，惟被
    告均棄置不理。又因兩造合約未明訂標的物清償期，依民法
    第315 條規定及相關實務判決意旨，原告得隨時為清償，為
    此，原告業將準備給付之情事通知被告，被告仍未置理，是
    原告給付義務已盡，爰依民法民法第234 條、第235 條及第
    345 條第1 項規定，請求被告給付399.22公噸鋼筋之尾款8,
    314,433 元，及前述300.78公噸鋼筋尾款6,301,379 元，合
    計14,615,812 元。
(三)原告從未與被告就上開訂金及買賣價金減價達成合意，被告
    所提出之文件多為其單方面製作之文書，而原告所開立之折
    讓單，係因被告要求暫時減付訂金並短付買賣價金，而其補
    足之日遙遙無期，為符合兩造資金往來實際情形及課稅確實
    而開立，否則原告將受過高之課稅，故該折讓單不足為減價
    合意之證明，被告仍須為全額之給付。
(四)並聲明：1.被告應給付原告14,615,812元及自98年4月1日起
    至清償日止依週年利率百分之5 計算之遲延利息。2.原告願
    供擔保請准宣告假執行。
二、被告則以：
(一)系爭買賣契約付款辦法中固約定訂金為12,605,250元，惟原
    告於97年9 月22日請款時已與被告合意訂金減為5,000,000
    元，並計入當期貨款10,721,015元，原告實已就買賣價金同
    意折讓3,071,386 元，扣除依原告所開立之發票所記載之訂
    金後，餘額5,721,015 元被告已全數給付，是原告主張被告
    尚有1,884,235 元之訂金未補足云云，顯與事實不符。又原
    告於上開請款同時，不僅就訂金部分與被告協議，且就交貨
    單價亦已協議變更為以時價計價，因此雙方約定就已交貨鋼
    筋共10,000,000元部分每公噸以34,300元計算，9 月份交貨
    之部分以每公噸24,500元計價，定尺料則為每公噸400 元，
    至於日後交貨之剩餘數量則以時價計價，是被告已出貨23.1
    2 公噸部分已依另行議定之價金結算付款，即為明證。原告
    就剩餘未交貨部分仍主張依每公噸34,300元計價，亦與事實
    不符。
(二)系爭買賣契約交貨期限約明鋼筋需於進貨前通知原告，定尺
    料需於10日前通知原告，交貨後每月15日及30日請款，是必
    須被告有需求並通知原告時，原告始有交貨之義務，原告亦
    必於交貨後才能請款，被告尚無交貨需求，剩餘數量即無通
    知原告交貨之必要，原告既未曾依約交貨，被告自得依民法
    第264 條規定行使同時履行抗辯權，而拒絕付款，合先陳明
    。並聲明：原告之訴駁回。
三、本院之判斷：
    本件原告主張被告向其購買鋼筋，並訂立系爭買賣契約，其
    並已交付其中300.78公噸之鋼筋予被告，被告包含訂金在內
    亦共交付10,721,015元等語，業據原告提出系爭買賣合約書
    、被告所開立票號UA0000000 、票面金額12,605,250元及票
    號UA0000000 、票面金額5,721,015 元之支票影本、台灣新
    光銀行桃園北分行開立之支票託收查詢記錄影本、地磅單影
    本16紙、98年3 月31日桃園慈文郵局第681 號存證信函影本
    等附卷可稽，復為被告所不爭執，堪認原告上開主張為真實
    。原告復主張被告尚須給付買賣價金共計14,615,812元，惟
    為被告所否認，並以前揭情詞抗辯，本件應審酌之爭點厥為
    ：（一）原告已為給付之部分，被告是否尚有價金未給付？
    原告是否已就價金為折讓？（二）原告尚未給付鋼筋部分，
    其請求被告給付價金是否有理由？分述如下：
(一)原告已為給付之部分，被告是否尚有價金未給付？原告是否
    已就價金為折讓？
  1.按當事人主張有利於己之事實者，就其事實有舉證之責任，
    民事訴訟法第277 條前段定有明文。又按主張法律關係存在
    之當事人，僅須就該法律關係發生所須具備之特別要件，負
    舉證之責任，至於他造主張有利於己之事實，應由他造舉證
    證明，此為舉證責任分擔之原則（最高法院48年台上第887
    號判例要旨參照）。原告主張被告積欠其已給付之300.78公
    噸鋼筋之價金餘款6,301,379 元部分，被告辯稱就交貨單價
    已協議變更為以時價計價，因此雙方約定就已交貨鋼筋共10
    ,000,000 元 部分每公噸以34,300元計算，9 月份交貨之部
    分以每公噸24,500元計價，而訂金亦已與被告合意減為5,00
    0,000 元，並計入當期貨款10,721,015元，原告實已就買賣
    價金同意折讓3,071,386 元，扣除依比例計算之訂金後，餘
    額5,721,015 元被告已全數給付等語，並提出營業人銷貨退
    回進貨退出或折讓證明單影本3 紙為證（下稱折讓單）（見
    被告98年7 月23日答辯理由（二）狀所附之被證3 及被證6
    ）、請款付款證明單、支票影本各1 紙。查原告於本院審理
    中陳述：「（法官問：證六的折讓單有何意見？）證三、證
    六的折讓單有收到，但是因為這三張折讓單的稅金將近70萬
    ，所以原告先按照實際收付的情形來作帳，…」等語（見本
    院98年7 月30日言詞辯論筆錄），並於庭呈之民事準備狀（
    三）狀第4 頁陳述係為將來申報營業稅之用，以免受過多之
    課稅等語，可知原告已承認確實有收受該張折讓證明單，且
    準備將折讓證明單持向稅捐單位申報，足見原告就該部分之
    折讓扣款至少已有默示之同意，則原告確就3,071,386 元部
    分之折讓及訂金7,605,250 元之扣款為同意，堪可認定。
  2.按「提供勞務予他人，或提供貨物與他人使用、收益，以取
    得代價者，為銷售勞務」；「營業稅之納稅義務人為銷售貨
    物或勞務之營業人」，加值型及非加值型營業稅法第3 條第
    2 項、第2 條第1 款雖分別定有明文，惟此有關納稅義務人
    之規定，僅屬公法上之權利義務關係，即稅捐稽徵機關係對
    營業人請求營業稅；至於私法上，實際上究應由何人擔負稅
    捐，仍非不得由私法行為之當事人間另為約定或依習慣行之
    。原告主張之金額包含百分之5 之稅金，依系爭買賣契約書
    付款方式約定：「2.付款辦法：1.訂金34,300×700T×50％
    ×10.5＝12,605,250 （開97.6.10期票）。」，係將稅款納
    入訂金計算，且被告於本案審理時亦未對稅款負擔方式爭執
    ，可知兩造已約定稅款部份應由被告負擔，應屬無疑。綜上
    ，原告已給付之鋼筋部分之價金，於未折讓前應為10,437,0
    66元（計算式：300.78×（34,300＋400） ＝10,437,066）
    依兩造所不爭執之原告所開立之發票扣除被告已繳納之保證
    金2,063,351 元（見原告起訴狀第2 頁及被證4 原告開立之
    統一發票上所載之「扣訂金」部分），尚餘8,373,715 元，
    加上稅款418,656 元（計算式：8,373,715 ×0.05＝418,68
     6《小數點以下四捨五入，下同》），總計為8,792,401 元
    ，扣除上開折讓3,071,386 元，則被告應給付價金為5,721,
    015 元。又被告已給付5,721,015 之價金予原告乙節，業據
    被告提出請款付款證明單、支票影本為證，復為原告所不爭
    執，堪信為真實。是被告就原告已給付之鋼筋部分之價金業
    已清償，原告此部分價金之請求，即屬無據。
(二)原告尚未給付之鋼筋部分，其請求被告給付價金是否有理由
    ？
  1.按「清償期，除法律另有規定或契約另有訂定，或得依債之
    性質或其他情形決定者外，債權人得隨時請求清償，債務人
    亦得隨時為清償。」、「因契約互負債務者，於他方當事人
    未為對待給付前，得拒絕自己之給付。但自己有先為給付之
    義務者，不在此限。他方當事人已為部分之給付時，依其情
    形，如拒絕自己之給付有違背誠實及信用方法者，不得拒絕
    自己之給付。」民法第315 條、第264 條分別定有明文。民
    法同時履行抗辯權之成立要件有三，即 (一）須雙方因契約
    互負對價債務。（二）須被請求之一方無先為給付之義務。
    （三）須他方未為對待給付，或未為給付之提出。又「被告
    就原告請求履行因雙務契約所負之債務，在裁判上援用民法
    第264 條之抗辯權時，原告如不能證明自己已為對待給付或
    已提出對待給付，法院應為原告提出對待給付時，被告即向
    原告為給付之判決，不得僅命被告為給付，而置原告之對待
    給付於不顧。」 (最高法院39年台上字第902號判例)。經查
    ，系爭買賣契約於「交貨期限」欄僅約定被告須於進貨前2
    日或10日前通知原告，並未約定清償期，依上開規定，原告
    得隨時請求清償，則其此部分之請求，應有理由。惟依系爭
    買賣契約內容觀之，原告須待被告通知出貨，依被告所需數
    量出貨後，始得確定其當次得請款之金額，可知原告須先為
    給付後，被告始有付款之義務。本件原告因被告遲不通知其
    出貨，致其無法給付，經其自承在卷（見原歷次書狀），依
    上開規定，被告就其支付買賣價金之義務主張同時履行抗辯
    ，即有理由。
  2.關於上開原告尚未給付部分之價金計算，被告另以原告就系
    爭買賣之交貨單價已協議變更為以時價計價等語抗辯，並提
    出上開折讓單3 紙為證，惟該折讓單係就原告已給付部分之
    價金為折讓，得證明原告就該已給付部分為折讓之同意，已
    於上述，然該折讓單既無記載其餘未請求部分價金之計算方
    式，或原告同意其餘部分亦為折讓之記載，尚無法據為推斷
    原告亦同意就其餘尚未履行部分，變更買賣標的之價金。況
    依系爭買賣契約「其他」欄第1 項之記載：「本合約一式3
    份。若有任何折讓需開立折讓單，應經雙方同意蓋章後始可
    生效。」，而被告就上開未履行部分亦未提出折讓單或雙方
    蓋章之同意書，其就此之舉證，尚嫌不足。是關於系爭契約
    原告尚未給付之399.22公噸部分，尚難遽認原告已同意變更
    價金，故該部分內容仍應依原契約之約定，則原告就價金部
    分得請求之金額應為10,756,597元（計算式：399.22×34,3
    00×- （5,000,000 －2,063,351） ＝10,756,597），稅款
    為537,830 元（計算式：10,756,597×0.05＝537,830） ，
    故此為部分原告得請求金額共計11,294,427元。
四、綜上所述，原告依據系爭買賣契約之法律關係，請求被告於
    原告依系爭買賣契約內容交付399.22公噸之鋼筋予被告之同
    時，應給付11,294,427元予原告，為有理由，應予准許；逾
    此部分請求，即屬無據，應予駁回。本件原告勝訴部分，陳
    明願供擔保請准宣告假執行，核無不合，爰酌定相當之擔保
    金額，予以准許。至於原告敗訴部分，其假執行之聲請，失
    所附麗，應予駁回。而被告主張之同時履行抗辯，亦有理由
    ，本院依法應為原告提出對待給付時，被告即向原告為給付
    之判決。
五、本件事證已臻明確，兩造其餘攻擊防禦方法與判決結果不生
    影響，爰不另贅論，併此敘明。
六、據上論結，本件原告之訴為一部有理由，一部無理由，依民
    事訴訟法第385條第1項、第79條、第390條第2項，判決如主
    文。
中    華    民    國    98    年    8     月    14    日
                  民事第一庭    法  官  陳婉玉
以上正本係照原本作成
如對本判決上訴，須於判決送達後20日內向本院提出上訴狀
中    華    民    國    98    年    8     月    14    日
                                書記官  利冠蔚


司法院資訊處製作；財團法人民間司法改革基金會備份。
